【裁判字號】    89,訴,1113
【裁判日期】    900424
【裁判案由】    有關土地事務
【裁判全文】
高雄高等行政法院裁定                          八十九年度訴字第一一一三號
    原      告  甲○○
    被      告  台南縣政府
    代  表  人  陳唐山
右當事人間因有關土地事務事件，原告不服內政部八十九年十月二十日台八九內訴字
第八九０六三九八號訴願決定，提起行政訴訟，本院裁定如左：
    主  文
原告之訴駁回。
訴訟費用由原告負擔。
    理  由
一、按行政訴訟法第四條第一項規定：人民因中央或地方機關之違法行政處分，認為
    損害其權利或法律上之利益，經依法提起訴願而不服其決定者，得向高等行政法
    院提起撤銷訴訟。而此所謂之行政處分，依訴願法第三條規定係指中央或地方機
    關就公法上具體事件所為之決定或其他公權力措施而對外直接發生法律效果之單
    方行政行為。若行政機關就某一事件之真相及處理之經過，通知當事人並未損及
    其任何權益，乃典型之觀念通知而非行政處分（行政法院五十九年度判字第七十
    九號判決參照）。
二、本件原告因有關土地事務事件，提起行政訴訟略謂：原告於八十七年十一月二十
    四日向被告申請於新營市○○段一三二—二號（重測後為長榮段一八一地號）等
    四筆土地上設立幼稚園，依據民國（下同）八十七年八月三十一日公布之「臺灣
    省都市計畫保護區及農業區設置社會福利事業設施暨農業區設置幼稚園土地使用
    審查要點」第四點第一項規定：「申請設置本要點設施之基地有關臨接道路寬度
    應符合下列之一規定：一、總樓地板面積達八○○平方公尺以上，其基地應臨接
    已開闢道路寬度達八公尺以上。二、總樓地板面積達八○○平方公尺以上臨接四
    公尺以上道路，並自基地沿線單邊或雙邊均等自行開闢達八公尺以上寬度且可通
    行至八公尺以上已開闢道路者。三、：：」、及第二項規定：「基地與道路臨接
    面長度應在八公尺以上，臨接之道路寬度依前項規定未達八公尺者，臨接面長度
    應為六公尺以上。」原告認其申請基地與連接公路臨接面可由申請書所附地籍圖
    謄本，以正確之比例尺量出實際長度為九．○三公尺，出入路之實際寬度為四．
    ○三公尺，且經被告於八十七年一月十三日實施鑑測確定界址時，業已確定應有
    之長度、寬度。故，原告稱其所請均符合條件，被告本最遲應於八十八年一月底
    以前審查通過准許其設立，然竟為否准。原告又稱：被告所屬之審查人員劉義烈
    明知原告所申請之基地各項寬度或長度均符合規定，卻於八十八年五月三十一日
    會同省府測量局第六測量隊實地鑑測時，不以原告所附地籍圖謄本審查，反以基
    地周圍現況實測圖及地形圖，擅自為不正確之量算。依據前開審查要點第九要點
    第一項第四款之規定，原告認應以最近三個月內核發之地籍圖謄本審查，然審查
    人員竟就應有之資料不用，反依第九點第一項第三款及第五款，本應審查他項所
    需要之地形圖，用以審查本件系爭基地長、寬度，而指連接道路臨接面長度約為
    六．九○公尺，出入通道寬度僅為三公尺，而以原告之申請不符規定為由，駁回
    申請。原告不服，多次向監察院陳訴被告於處理本案時涉嫌失職、瀆職，並請求
    監察院對被告予以糾彈。嗣，原告指稱內政部營建署中部辦公室城村計劃科終於
    八十八年八月六日開會，修改前開審查要點第四點第二項之規定為：「申請基地
    之最小寬度應不得小於基地與道路臨接面之長度，各應有八公尺及各應有六公尺
    以上兩類，並溯自八十八年七月一日施行。」由此可證上項修改，顯係為使原告
    申請基地原有長、寬度本符合規定者，變為不符規定，似此，專為排斥原告之申
    請及脫免審查人員之失、瀆職責任並有圖利第三人之嫌，罪責至為明確。準此，
    原告起訴意旨認為其申請設立幼稚園一案，確係因被告所屬之審查人員自始故意
    刁難，一再為違法之審查並對於上級之查詢，尤其對監察院之囑託轉詢不願答覆
    ，甚至為抗拒，所為查復書不但內容矛盾不實，其對原告複核之請求是否駁回未
    為正式之表示，且未函知原告，令原告無法適從。唯內政部八十九年四月六日台
    八九內中營字第七七Ｂ－八九○五○五一號函監察院業務處查復書中肯認被告於
    處理本案上並無不當或延誤之情事。經原告八十九年五月三十一日續行陳訴，被
    告遂於八十九年六月十四日依據內政部八十九年五月十八日台八九內中營字第七
    七Ｂ－0000000號以八九府城都字第九三○一三號函復謂其審查並無不實
    情事。然，原告即認被告所為之函示意在否准原告複核之請求，為進一步證明所
    申情之基地長、寬度自始確實符合規定，原告再於八十九年六月十六日申請再度
    實施複丈。複丈結果於成果圖上就臨接面之實際長度明載為九．○二六公尺，四
    捨五入為九．○三公尺，出入路之實際寬度明載為四．三五公尺。原告難表甘服
    ，又再度提起訴願，內政部於八十九年十月二十日以台八九內訴字第八九０六三
    九八號訴願決定認被告之原函示係對原告陳述事項所為之事實陳述及理由說明，
    並非行政處分而駁回原告之訴願。原告仍不甘服，遂提起行政訴訟，求為撤銷原
    處分及訴願決定，並命被告應為准許設立幼稚園之處分、賠償新台幣九百八十五
    萬九千三百六十元，及自起訴狀繕本送達翌日起至清償日止按週年利率百分之五
    計算遲延利息及賠償原告自八十八年二月一日起至本行政訴訟確定日止按月以新
    台幣十八萬九百二十元計算之損害金等情。
三、查被告八十九年六月十四日八九府城都字第九三○一三號函，係被告於八十七年
    間拒絕原告申請設立幼稚園之後，幾經原告認損及其權益而多次向監察院、內政
    部陳情，始就原告對於基地各項寬度、長度之鑑定有無不實所為之函復，該函復
    之性質依我國向來司法實務之見解，認被告無非將內政部八十九年五月十八日台
    八九內中營字第七七Ｂ－0000000號鑑定之結果分送原告知曉審查之真象
    及處理之經過，其並未發生具體結果，顯不具行政處分性格（參看吳庚先生著行
    政法之理論與實用，八十九年九月增訂六版，頁三一二）。揆諸第一項之說明，
    堪認受理訴願機關（內政部）認被告之原函復係對原告所為之事實陳述及理由說
    明，並非行政處分，應屬的論。
四、末按，行政訴訟法第五條第二項規定：「人民因中央或地方機關對其依法申請之
    案件，予以駁回，認為其權利或法律上利益受違法損害者，經依訴願程序後，得
    向高等行政法院提起請求該機關應為行政處分或應為特定內容之行政處分之訴訟
    。」經查，原告起訴意旨主張判命被告應為准許設立幼稚園之處分，核其性質應
    屬課予義務訴訟。則被告對於原告複核之請求是否駁回尚未為正式之表示，且未
    函知原告，自難謂被告已駁回原告之申請，原告遽為提起訴願及本件行政訴訟，
    於法亦有未合。至原告依據民國八十七年八月三十一日公布之前開審查要點第四
    點第一項第一款、第二款及第二項規定，主張其申請設立幼稚園之基地合於規定
    ，並指摘內政部營建署中部辦公室城村計劃科於八十八年八月六日開會，修改前
    開審查要點第四點第二項之規定為：「申請基地之最小寬度應不得小於基地與道
    路臨接面之長度，各應有八公尺及各應有六公尺以上兩類，並溯自八十八年七月
    一日施行。」有瀆職、圖利第三人之罪云云。惟八十八年九月二十七日公布之前
    開修正規定，並未變動原第二項規定。原告所引條文內容，實屬誤植。併此說明
    之。
五、綜上，被告以審查之真相及處理之經過情形通知原告，並非行政處分已如前述，
    且未為拒絕原告申請設立幼稚園之處分。原告本不得對之提起訴願，訴願受理機
    關從程序上予以駁回，自有所據。因而，本件原告之訴應認不備起訴之要件，爰
    予裁定駁回之。其併為金錢請求部分，因其撤銷訴訟、課予義務之訴既已駁回，
    自已失附麗，應併予駁回之。
六、依行政訴訟法第一百零七條第一項第十款後段、第一百零四條，民事訴訟法第九
    十五條、第七十八條，裁定如主文。
中      華      民      國     九十     年      四      月    二十四    日
                               高雄高等行政法院第一庭
                                           審判長法官  陳光秀
                                           法      官  呂佳徵
                                           法      官  林石猛
右為正本係照原本作成。
如不服本裁定，應於裁定送達後十日內以書狀明理由，經本院向最高行政法院提出
抗告（須按對造人數附具繕本）；並應預繳送達用掛號郵票六份（每份三十四元）。
中      華      民      國     九十     年      四      月    二十四    日
                                           法院書記官  洪美智


司法院資訊處製作；財團法人民間司法改革基金會備份。
